【裁判字號】    97,上,200
【裁判日期】    980407
【裁判案由】    拆屋還地等
【裁判全文】
臺灣高等法院民事判決                   97年度上字第200號
上  訴  人  甲○○
訴訟代理人  徐原本律師
被  上訴人  巳○○
            戊○○
            丑○○
            己○○（即周祖柱之承受訴訟人）
            辛○○（即周祖柱之承受訴訟人）
共      同
訴訟代理人  張堂歆律師
複  代理人  魏翠亭律師
被  上訴人  辰○○
訴訟代理人  陳恩民律師
            魏翠亭律師
複  代理人  魏早炳律師
被  上訴人  寅○○○
            乙○○
            卯○○（即子○○之承受訴訟人）
            丙○○（即子○○之承受訴訟人）
            庚○○（即子○○之承受訴訟人）
            癸○○（即子○○之承受訴訟人）
            丁○○（即子○○之承受訴訟人）
            周美榮（即子○○之承受訴訟人）
            壬○○
上列當事人間請求拆屋還地等事件，上訴人對於中華民國96年12
月4日臺灣新竹地方法院92年度訴字第682號第一審判決提起上訴
，本院於98年3月17日言詞辯論終結，判決如下：
    主      文
上訴駁回。
第二審訴訟費用由上訴人負擔。
    事實及理由
一、關於程序方面：
  (一)被上訴人子○○於民國（下同）96年12月29日死亡，其全體
    繼承人為卯○○、丙○○、丁○○、庚○○、癸○○及周美
    榮（以下合稱為卯○○等6 人），有繼承系統表及戶籍謄本
    可稽（見本院卷(一)第66至71頁），業據上訴人於97 年6月17
    日具狀聲明承受訴訟（見本院卷(一)第90頁），核無不合，應
    予准許。
  (二)被上訴人寅○○○、乙○○、卯○○等6 人未於言詞辯論期
    日到場，核無民事訴訟法第386 條所列各款情形，爰依上訴
    人之聲請，由其一造辯論而為判決。
  (三)上訴人在原審係聲明：被上訴人應將坐落新竹縣湖口鄉○○
    ○段下北勢小段809地號土地（原為同地段187-4地號，下稱
    系爭土地）上面積總計1,563 平方公尺之建物拆除及騰空後
    ，將占有土地交由共有人共同管理，其面積及位置如原判決
    附圖一及附圖二（下稱附圖一及附圖二）所示，編號如附表
    所示（見原審卷(二)第109、110、174 頁）。嗣於本院審理中
    變更聲明為：(一)被上訴人辰○○應將坐落系爭土地上如附圖
    一編號(一)、(二)所示地上物拆除、騰空，並將面積470 平方公
    尺土地交還上訴人及全體共有人。(二)被上訴人丑○○應將坐
    落系爭土地如附圖一編號(三)、(四)所示建築物拆除、騰空，並
    將面積312 平方公尺土地交還上訴人及全體共有人。(三)被上
    訴人己○○應將坐落系爭土地如附圖一編號(五)所示建築物拆
    除、騰空，並將面積134 平方公尺土地交還上訴人及全體共
    有人。(四)被上訴人辛○○應將坐落系爭土地如附圖一編號(六)
    所示建築物拆除、騰空，並將面積157 平方公尺土地交還上
    訴人及全體共有人。(五)被上訴人巳○○應將坐落系爭土地如
    附圖一編號(七)所示建築物拆除、騰空，並將面積149 平方公
    尺土地交還上訴人及全體共有人。(六)被上訴人戊○○應將坐
    落系爭土地如附圖一編號(八)所示建築物拆除、騰空，並將面
    積124 平方公尺土地交還上訴人及全體共有人。(七)被上訴人
    卯○○、乙○○、壬○○應將坐落系爭土地如附圖一編號(九)
    所示建築物拆除、騰空，並將面積135 平方公尺土地交還上
    訴人及全體共有人。(八)被上訴人寅○○○應將坐落系爭土地
    如附圖二斜線Ａ所示部分建築物拆除、騰空，並將面積82平
    方公尺土地交還上訴人及全體共有人（見本院卷(二)第273 至
    274 頁）。經核上訴人於本院所為上開聲明並未變更本件訴
    訟標的，僅係為特定本件請求之標的而更正其聲明，非為訴
    之變更或追加，故無須經被上訴人之同意，應予准許。
二、上訴人主張：上訴人之先祖周氏四大房周阿坪、周阿胡、周
    阿通、周阿風（下稱周阿坪等4人）於36 年10月18日與訴外
    人呂進財簽訂「共有持分土地分割掌管指定予約書」（下稱
    系爭預約書），取得分管之共有土地後，即將該部分土地分
    成4 份，分配給四大房管理，嗣因各房繼承人有異議，乃於
    52 年1月13日訂立分業合約書（下稱系爭分業合約書），並
    附製分割實測圖及集團計算表，詳細載明各房分割取得之土
    地地號及面積，惟共有人之一周金麟並未於該合約書上簽名
    蓋章表示同意，故系爭分業合約書尚未合法成立。退步言之
    ，縱認系爭分業合約書有效成立，然土地共有人並未依系爭
    預約書及系爭分業合約書之約定辦理土地分割登記，迄於59
    年間，新竹縣政府辦理農地重劃時，將系爭分業合約書所定
    部分土地進行土地重劃，而該等土地共有人於公告30日期間
    均未提出異議，並依土地登記簿登記之持分比例參與農地重
    劃，由新竹縣政府重新分配土地，足見共有人默認系爭分業
    合約書已失效。被上訴人於農地重劃後之63年至67年間，未
    經其他共有人之同意，擅自在系爭土地上興建房屋（房屋位
    置、面積及門牌號碼詳如附圖一、附圖二及附表所示），自
    屬無權占有，爰依民法第767條、第821條之規定，請求被上
    訴人將上開地上物拆除、騰空，並將所占有之系爭土地返還
    上訴人及全體共有人等語。原審為上訴人敗訴之判決，上訴
    人不服，提起上訴，聲明：(一)原判決廢棄。(二)辰○○應將坐
    落系爭土地上如附圖一編號(一)、(二)所示地上物拆除、騰空，
    並將面積470 平方公尺土地交還上訴人及全體共有人。(三)丑
    ○○應將坐落系爭土地如附圖一編號(三)、(四)所示建築物拆除
    、騰空，並將面積312 平方公尺土地交還上訴人及全體共有
    人。(四)己○○應將坐落系爭土地如附圖一編號(五)所示建築物
    拆除、騰空，並將面積134 平方公尺土地交還上訴人及全體
    共有人。(五)辛○○應將坐落系爭土地如附圖一編號(六)所示建
    築物拆除、騰空，並將面積157 平方公尺土地交還上訴人及
    全體共有人。(六)巳○○應將坐落系爭土地如附圖一編號(七)所
    示建築物拆除、騰空，並將面積149 平方公尺土地交還上訴
    人及全體共有人。(七)戊○○應將坐落系爭土地如附圖一編號
    (八)所示建築物拆除、騰空，並將面積124 平方公尺土地交還
    上訴人及全體共有人。(八)卯○○、乙○○、壬○○應將坐落
    系爭土地如附圖一編號(九)所示建築物拆除、騰空，並將面積
    135 平方公尺土地交還上訴人及全體共有人。(九)寅○○○應
    將坐落系爭土地如附圖二斜線Ａ所示部分建築物拆除、騰空
    ，並將面積82平方公尺土地交還上訴人及全體共有人。(十)願
    供擔保請准宣告假執行。
三、被上訴人乙○○及卯○○等6 人既未於期日到場，亦未提出
    書狀為任何聲明及陳述。巳○○、戊○○、丑○○、己○○
    、辛○○及壬○○則辯稱：系爭土地因多數人共有，為利土
    地發揮經濟效用，共有人乃先後簽訂系爭預約書及系爭分業
    合約書，約定劃分共有人各自管理使用之範圍，而共有人於
    各自分管之土地範圍內興建房屋迄今已3、40 年。系爭分業
    合約書並未經共有人協議終止，雖其中部分土地（不包括系
    爭土地在內）於59年間經新竹縣政府辦理農地重劃，另部分
    土地經共有人協議分割，然系爭分業合約書並不因此當然終
    止，就該合約所定未經分割、農地重劃之土地部分，系爭分
    業合約書應仍繼續有效，故彼等依系爭分業合約書所定分管
    範圍占有使用系爭土地，自非無權占有等語。辰○○則辯稱
    ：系爭分業合約書簽訂迄今，尚未據契約當事人或繼受人就
    系爭土地為合法終止契約或變更之意思表示，各共有人亦依
    系爭分業合約書之約定分別管理、使用系爭土地，故該分管
    約定之效力自仍有效存續。又系爭土地共有人間就系爭土地
    早已因實際劃定各自使用範圍，而對各自占有管領部分土地
    互相容忍，對於他共有人就所占有管領土地部分為使用、收
    益，亦未予干涉，並行之有年，依社會通念，已足認共有人
    間有默示分管契約存在。辰○○於49年間即占有使用系爭土
    地，至遲於54 年1月18日即向共有人周錦坤購買系爭土地應
    有部分之分管權利及其上房屋，雖迄未履行過戶程序，惟辰
    ○○已因繼受周錦坤就系爭土地之分管權利而具合法管領權
    限，嗣又於74年間另向其他共有人買受系爭土地應有部分而
    登記為共有人，則辰○○於分管土地範圍內占有使用系爭土
    地，即有合法權源等語。寅○○○則以：其於58年間向訴外
    人周金麟、子○○購買系爭土地所有權應有部分，周金麟、
    子○○並將其依系爭分業合約書所分管土地範圍交由寅○○
    ○使用，則寅○○○於該範圍內建築房屋，並無不當。新竹
    縣政府於59年所辦理之土地重劃，僅就地形及地號加以調整
    ，並不影響系爭分業合約之效力，上訴人請求拆除還地，顯
    不合理等語。原審被上訴人勝訴之判決，被上訴人（乙○○
    及卯○○等6 人除外）對於上訴人之上訴則聲明：(一)上訴駁
    回。(二)如受不利判決，願預供擔保請准宣告免為假執行。
四、經查上訴人及辰○○、丑○○、周祖柱、巳○○、戊○○、
    子○○、乙○○、壬○○、寅○○○均為系爭土地之共有人
    ；周祖柱於94 年4月23日死亡，其就系爭土地之權利由己○
    ○、辛○○分割繼承；子○○亦於96年12月29日死亡，其就
    系爭土地之權利由卯○○分割繼承等情，有土地登記謄本、
    新竹縣新湖地政事務所94年9月27日新湖地所登字第0940004
    401 號函附周祖柱遺產由辛○○、己○○分割繼承之登記申
    請資料可稽（見原審卷(一)第16至21頁，卷(三)第5至10、13 至
    19、57至123、141至147頁，本院卷(二)第186頁）。又辰○○
    在系爭土地上興建如附表編號(一)、(二)所示地上物（占用系爭
    土地之位置及面積如附圖一編號(一)、(二)所示）；丑○○（屬
    周氏長房）在系爭土地上興建如附表編號(三)、(四)所示建物（
    占用系爭土地之位置及面積如附圖一編號(三)、(四)所示）；周
    祖柱（屬周氏長房）在系爭土地上興建如附表編號(五)、(六)所
    示建物（占用系爭土地之位置及面積如附圖一編號(五)、(六)所
    示），嗣周祖柱於94 年4月23日死亡，由己○○繼承如附表
    編號(五)所示建物，由辛○○繼承如附表編號(六)所示建物；訴
    外人周炳煌（屬周氏長房）在系爭土地上興建如附表編號(七)
    、(八)所示建物（占用系爭土地之位置及面積如附圖一編號(七)
    、(八)所示），周炳煌死亡後，如附表編號(七)所示建物由巳○
    ○（即周炳煌之妻）繼承，如附表編號(八)所示建物由戊○○
    （即周炳煌之子）繼承；子○○、乙○○、壬○○（屬周氏
    四房）在系爭土地上興建如附表編號(九)所示建物（占用系爭
    土地之位置及面積如附圖一編號(九)所示）；寅○○○則在系
    爭土地上興建如附表編號(十)所示建物（占用系爭土地之位置
    及面積如附圖二斜線Ａ所示）等情，亦有新竹縣稅捐稽徵處
    94年9月6日新縣稅密財字第0940022969號函附房屋稅籍證明
    書、切結書可證（見原審卷(三)第38至40、125 頁），且經原
    審赴現場勘驗，並囑託新竹縣新湖地政事務所就上開建物占
    用系爭土地之位置及面積實施測量鑑定屬實，製有勘驗筆錄
    及土地複丈成果圖可憑（見原審卷(一)第102至108頁，卷(二)第
    189頁），均堪信為真實。
五、上訴人主張被上訴人在系爭土地上興建上開房屋使用，係未
    經其他共有人同意，而為無權占有等語；惟為被上訴人所否
    認，並以前詞置辯。經查：
  (一)按共有物分管之約定，不以訂立書面為要件，倘共有人間實
    際上劃定使用範圍，對各自占有管領之部分，互相容忍，對
    於他共有人使用、收益各自占有之土地未予干涉，已歷有年
    所，即非不得認有默示分管契約之存在。又按共有人於與其
    他共有人訂立共有物分割或分管之特約後，縱將其應有部分
    讓與第三人，其分割或分管契約，對於受讓人仍繼續存在（
    最高法院48年台上字第1065號判例意旨參照）。
  (二)查周氏先祖周阿坪等4人與訴外人呂進財於36 年10月18日，
    就共有土地（含系爭土地在內）簽訂系爭預約書，內載：「
    同立共有持分土地分割掌管指定予約書字人周阿坪、周阿胡
    、周阿通、周阿風等4 人稱為甲，呂進財稱為乙。緣因共有
    后記土地為持分關係，耕作或掌管及整屯上有種種不利便困
    難關係，今雙方喜悅憑公議決將本土地分割指定界址各自整
    屯掌管：…第貳條：本分割各自應得掌管土地當日憑公雙方
    議決測明界址各自掌管日後永不得反悔之事。…第拾壹條：
    議定日後倘乙者要先行請求正式分割之時，其一切費用係乙
    者自己負擔之事。但乙者無要求先行正式分割，待至本同立
    予約書字人等全部同時分割之時，其費用係照持分額負擔之
    事。第拾貳條：議定本分割日後不論何人以及何時要請求正
    式分割之時，各人之印章要付應用不得刁難之事。…第拾伍
    條：本分割照第參條記載，乙者應得田共壹甲八分貳釐，當
    日測明界址立石為界，日後正式分割之時照所立石界實行分
    割掌管，倘有面積相差亦無補貼之事」，而依所附「土地分
    割應得掌管明細書」所載，系爭土地係分歸周阿坪等4 人掌
    管，此有系爭預約書可證（見原審卷(一)第288至294頁），且
    為兩造所不爭執。嗣周阿坪等4人之繼承人於52年1月13日，
    由四大房推派代表簽訂系爭分業合約書，其中長房代表為丑
    ○○、周祖柱，二房代表為訴外人周永田（即上訴人之父）
    ，三房代表為訴外人周錦坤，四房代表為訴外人周耀波、周
    祖木、周金麟，而依系爭分業合約書記載：「立分業合約書
    為四大房，周祖柱、周祖柱屬長房，周永田屬貳房，周錦坤
    屬參房，周金麟、周耀波、周祖木屬四房。因共有業互相欲
    求開分明白，故爰請測量同邀公親到場為立會各將父祖遺業
    並陸續添置田房等項憑公按定所有權應無差別厚薄等情，照
    據分定各不得爭長論短計較克享協和之幸福永遠管守永無異
    言…第二條：不動產水田，依元分定至今各界各管之所有權
    額照元界開測面積加減全無相貼，各應得權額附製實測圖各
    執1 紙，圖面上應得人承諾人互相蓋章為憑是實。…第拾條
    ：向後要正式分割，各須同意其費用各自負責並印章各不得
    刁難是實。…」，亦有系爭分業合約書、實測圖及「周氏台
    來祖四大房系統表」可憑（見原審卷(一)第81至84、125 頁）
    。則依上開約定，堪認周阿坪等4 人與呂進財簽訂系爭預約
    書，係約定就共有土地劃定界址各自分管，及日後共有人分
    割共有土地時，即按該各自分管之界址辦理分割登記。嗣周
    阿坪等4 人之繼承人復簽訂系爭分業合約書，就共有之動產
    及不動產（含上開共有土地）協議分割，並就各房原已各自
    分管之土地界址進行測量，且約定日後即依該各自分管土地
    界址辦理分割登記。
  (三)查上訴人之父周永田於簽訂系爭分業合約書後之52 年3月21
    日，與訴外人陳金蘭簽訂土地買賣契約書，內載：「茲為雙
    方合意買賣後開不動產田地議定條件如后：(一)土地座落新竹
    縣湖口鄉○○○段同小段第187-4 號（即系爭土地）賣方持
    分應得內指定陳春全買定連界起向東片和舊旗台下現場立石
    為界，雙方會同爰測面積零甲零分貳厘九毛零糸是實」（見
    原審卷(二)第21頁），並附建物敷地實測圖指定系爭土地特定
    範圍由買受人陳金蘭使用（見原審卷(二)第22頁）。嗣周永田
    又於55 年4月21日與訴外人陳能帝簽訂買賣契約書，內載：
    「…乙方（指周永田）所有下列不動產自願出賣與甲方（指
    陳能帝）承買取得：坐落新竹縣湖口鄉○○○段下北勢小段
    第187號、第187-4號（即系爭土地）、第268-4號、第273-1
    號等4 筆甲方現耕、使用部分全部…」（見原審卷(二)第24頁
    ）；復於58 年10月7日簽訂買賣契約追加約定合約書，載明
    ：「同立合約書人買主陳能帝（以下略稱甲方）、賣主周永
    田（以下略稱乙方），茲為雙方於55 年4月21日訂立買賣契
    約書約定條件一部分現經雙方變更及追加約定事項列明於下
    ：…該買賣土地因係歸乙方分管取得之共有土地…」（見原
    審卷(二)第30、31頁）。又據上訴人在原審陳稱：「系爭土地
    確於52 年1月13日訂立分業合約書，此筆系爭土地僅為分業
    合約書中（46筆土地）總面積15.7747甲土地其中1筆…四大
    房當時均依分業合約書各自取得使用收益…」（見原審卷(一)
    第117至118頁）；「…在52年到59年期間，四大房係按照分
    業合約書範圍各自使用」（見原審卷(一)第259 頁）；「系爭
    土地於52年訂有分業合約書，四大房依約取得使用管理…」
    （見原審卷(一)第265 頁）；「當時只是約定將來分割時要按
    照分業合約書所附之分割圖進行分割，各房共有人不得刁難
    ，但因進行分割時，有一房並未蓋章，所以就未辦成分割，
    因此後來不了了之，只是按照分割圖之範圍各自使用…」（
    見原審卷(二)第132 頁）；系爭預約書及系爭分業合約書簽訂
    後，各房均係按照該契約約定各自掌管土地等語（見原審卷
    (二)第16 9頁）；嗣於本院審理中復陳稱：周氏先祖周阿坪等
    4人於36 年10月18日與呂進財簽訂系爭預約書，取得分管土
    地後，即將所分管土地分成4 份，分配予四大房，由各房管
    理耕作，是周氏四大房自37年間起就共有土地（含系爭土地
    在內）即有分管土地之事實。迄於52 年1月13日，各房繼承
    人訂立系爭分業合約書，並製作分割實測圖，載明各房分割
    取得地號及面積等語（見本院卷(二)第6至7頁）。可見周阿坪
    等4 人與呂進財簽訂系爭預約書後，即依該預約書所劃定之
    界址各自分管共有土地，而周阿坪等4 人復就所分管之土地
    （含系爭土地在內）分為4 份，由四大房各自分管，嗣周阿
    坪等4 人之繼承人簽訂系爭分業合約書，乃就各房實際分管
    土地界址予以測量確定，並約定日後即按各該分管土地範圍
    辦理分割，而於簽訂系爭分業合約書後，共有人仍依原各自
    分管範圍繼續占有使用共有土地。由是堪認於周阿坪等4 人
    將所分管之共有土地分由四大房各自管理時，即已就共有土
    地成立分管契約，嗣周阿坪等4 人之繼承人雖簽訂系爭分業
    合約書，約定共有土地之分割方式及範圍，然亦同意於共有
    土地辦理分割登記前，仍依原各自分管範圍（即經系爭分業
    合約書確定之分管土地界址）分管共有土地。
  (四)上訴人雖主張四大房中之周金麟並未於系爭分業合約書上簽
    名蓋章，是系爭分業合約書未經全體共有人同意，該契約並
    未合法成立，被上訴人不得執此主張就系爭土地有分管契約
    存在等語。惟查上開土地共有人於簽訂系爭分業合約書前即
    已就共有土地成立分管契約，且該分管契約於系爭分業合約
    書簽訂後仍繼續有效，已如前述，是周金麟縱不同意依系爭
    分業合約書所定分割方式分割共有土地，核與上開分管契約
    之效力無涉。又查寅○○○係向周金麟、子○○購買系爭土
    地持分及坐落系爭土地上之建物，此有土地登記簿、不動產
    買賣契約書及土地所有權狀可稽（見原審卷(二)第120 頁，卷
    (三)第200至204 頁），且為兩造所不爭執（見原審卷(一)第260
    頁、卷(二)第112 頁）。而上開不動產買賣契約書關於「買賣
    不動產標示」載明：「乙方（指周金麟、子○○）所有土地
    坐落湖口鄉○○段第187-4 號田 (即系爭土地）內約參拾坪
    左右係周金麟名義出賣與甲方」（見原審卷(三)第202 頁），
    另於「約定事項」欄記載：「本買賣土地上現建有房屋乙棟
    含內全部賣予甲方取得」，並於附圖標明所出售土地及建物
    相關位置（見原審卷(三)第203 頁）；又上訴人在另案請求給
    付管理費事件（原法院92 年度竹北小字第204號）審理中亦
    自承：訴外人周金麟亦依系爭分業合約書所載內容使用所分
    管土地，寅○○○則係自周金麟、子○○取得系爭土地所有
    權應有部分（見原法院92 年度竹北小字第204號判決第4至5
    頁所載，附於原審卷(一)第226頁反面至227頁），足證周金麟
    確有同意依上述分管契約所定範圍使用系爭土地。
  (五)查上訴人及被上訴人（辰○○及寅○○○除外）均係周氏四
    大房之繼承人（參見上訴人所提「周氏來台祖四大房系統表
    」所載，附於原審卷(一)第125 頁），此為兩造所不爭執，是
    彼等基於繼承之法律關係，自應受上開分管契約之拘束。又
    寅○○○係自周金麟、子○○受讓系爭土地持分及所分管土
    地之使用收益權，已如前述；又辰○○於74年間，向陳能帝
    買受系爭土地所有權應有部分11480/162744，並於74年8月5
    日辦畢權利移轉登記，此有土地登記謄本可稽（見原審卷(一)
    第18頁），而據上訴人陳稱：辰○○於台灣光復後，經其母
    要求周錦坤（屬周氏三房，與辰○○為親兄弟）提供農地予
    辰○○耕作，周錦坤乃將部分系爭土地交付予辰○○使用，
    並提供農舍予辰○○居住，而該農舍原係由周永田管理使用
    ，嗣周永田於58年間將系爭土地部分持分出售予陳能帝，陳
    能帝再於74年間出售予辰○○，辰○○並將上開農舍改建如
    現狀等語（見原審卷(二)第14至15、171 頁），足見辰○○就
    系爭土地之持分及就上開農舍占有系爭土地特定部分之使用
    收益權，係輾轉來自上訴人之父周永田。則寅○○○及辰○
    ○既係繼受系爭土地共有人之權利，依前揭說明，上開分管
    契約對於寅○○○及辰○○自仍繼續存在。
  (六)上訴人雖又主張呂進財及其繼承人與周氏四大房之繼承人均
    未依系爭預約書及系爭分業合約書之約定進行土地分割，且
    系爭分業合約書所定土地，其中部分土地已於59年間經政府
    辦理農地重劃，部分土地則經共有人同意分割，並辦畢土地
    分割登記，是系爭分業合約書已因而失效，被上訴人自不得
    再執此主張就系爭土地有分管契約存在等語，並提出新竹縣
    政府農地重劃公告通知書、農地重劃區土地所有權人原有土
    地與新分配土地對照清冊、土地登記謄本名土地登記簿為證
    （見原審卷(一)第126至205頁，本院卷(二)第54、92 至94、128
    、135、140至164 頁）。惟查上開土地共有人係於系爭分業
    合約書簽訂前即已成立分管契約，並於系爭分業合約書簽訂
    後，同意於共有土地辦理分割登記前，仍依原各自分管範圍
    繼續分管共有土地，已如前述，是系爭分業合約書所定部分
    土地雖於59年間經新竹縣政府辦理農地重劃，由土地共有人
    依所登記之持分比例受分配，而未依系爭預約書及系爭分業
    合約書所定內容辦理分割登記，然此僅係上開土地共有人是
    否仍得請求履行系爭預約書及系爭分業合約書之問題，要難
    據此即謂上開土地分管契約因而全部失其效力。又系爭分業
    合約書所定部分土地雖經土地共有人協議分割而終止該部分
    土地之分管契約，然就未經分割土地部分之分管契約，並不
    因此即告終止。是上訴人所為此部分之主張，亦不足取。
  (七)查系爭土地尚未經共有人協議分割或經裁判分割，此為兩造
    所不爭執，而上訴人復不能證明系爭土地之共有人已合意終
    止系爭土地之分管契約，則被上訴人依該分管契約所定範圍
    占有使用系爭土地，對上訴人及其他共有人自不構成無權占
    有。
六、綜上所述，上訴人依據民法第767條、第821條之規定，請求
    被上訴人分別將所有如附圖一、二所示建物拆除，並將所占
    有系爭土地部分騰空後返還予上訴人及全體共有人，為無理
    由，不應准許。原審所為上訴人敗訴之判決，所持理由雖與
    本院未盡相同，惟其結論並無二致，上訴意旨指摘原判決不
    當，求予廢棄改判，為無理由，應予駁回。
七、至兩造其餘之攻擊或防禦方法及未經援用之證據，經本院斟
    酌後，認為均不足以影響本判決之結果，自無逐一詳予論駁
    之必要，併此敘明。
八、據上論結，本件上訴為無理由，依民事訴訟法第449條第2項
    、第463條、第385條第1項前段、第78條，判決如主文。
中    華    民    國    98    年    4    月    7    日
                    民事第四庭
                        審判長法  官  張劍男
                              法  官  陳靜芬
                              法  官  彭昭芬
正本係照原本作成。
如不服本判決，應於收受送達後20日內向本院提出上訴書狀，其
未表明上訴理由者，應於提出上訴後20日內向本院補提理由書狀
（均須按他造當事人之人數附繕本）上訴時應提出委任律師或具
有律師資格之人之委任狀；委任有律師資格者，另應附具律師資
格證書及釋明委任人與受任人有民事訴訟法第466條之1第1項但
書或第2項（詳附註）所定關係之釋明文書影本。
中    華    民    國    98    年    4     月    7     日
                              書記官  丁華平
附註：
民事訴訟法第466條之1（第1項、第2項）：
對於第二審判決上訴，上訴人應委任律師為訴訟代理人。但上訴
人或其他法定代理人具有律師資格者，不在此限。
上訴人之配偶、三親等內之血親、二親等內之姻親，或上訴人為
法人、中央或地方機關時，其所屬專任人員具有律師資格並經法
院認為適當者，亦得為第三審訴訟代理人。
附表：
┌──┬─────┬───────────┬────────────┐
│編號│面積（㎡）│ 使       用       人 │  備                註  │
├──┼─────┼───────────┼────────────┤
│ (一) │   276    │        辰○○        │鐵皮屋                  │
├──┼─────┼───────────┼────────────┤
│ (二) │   194    │        辰○○        │雞舍及磚造石綿瓦屋      │
├──┼─────┼───────────┼────────────┤
│ (三) │   153    │        丑○○        │新竹縣湖口鄉○○路566號 │
├──┼─────┼───────────┼────────────┤
│ (四) │   159    │        丑○○        │新竹縣湖口鄉○○路564號 │
├──┼─────┼───────────┼────────────┤
│ (五) │   134    │        己○○        │新竹縣湖口鄉○○路562號 │
├──┼─────┼───────────┼────────────┤
│ (六) │   157    │        辛○○        │新竹縣湖口鄉○○路560號 │
├──┼─────┼───────────┼────────────┤
│ (七) │   149    │        巳○○        │新竹縣湖口鄉○○路560號 │
├──┼─────┼───────────┼────────────┤
│ (八) │   124    │        戊○○        │新竹縣湖口鄉○○路558號 │
├──┼─────┼───────────┼────────────┤
│ (九) │   135    │子○○、乙○○、周得善│新竹縣湖口鄉○○路554號 │
├──┼─────┼───────────┼────────────┤
│ (十) │    82    │       寅○○○       │新竹縣湖口鄉○○路552號 │
└──┴─────┴───────────┴────────────┘


司法院資訊處製作；財團法人民間司法改革基金會備份。
